---
title: "Explorační analýza datové sady: přehled korpusu MIMIC-IV"
abstract: |
  Dokument zahajuje explorační analýzu datové sady, na které práce staví. Popisuje zdroje dat (MIMIC-IV a MIMIC-IV-Note), cestu dat od stažení po dotazování a ochranu dat podle licence. Přehled korpusu uvádí pro každou tabulku počet záznamů, počet sloupců a velikost souboru a porovnává počty záznamů v databázi s manifestem validace. Dokument tak vymezuje východiska, na kterých staví další části analýzy.
---

```{r}
#| include: false
library(reticulate)
source("R/dua.R")
source("R/db.R")
source("R/corpus.R")
eda_check_python()
con <- eda_connect()
tables <- sort(DBI::dbListTables(con))
counts <- data.frame(
  tabulka = tables,
  n = vapply(
    tables,
    function(name) {
      DBI::dbGetQuery(
        con,
        paste("SELECT count(*) AS n FROM", DBI::dbQuoteIdentifier(con, name))
      )$n
    },
    numeric(1)
  )
)
pathlib <- reticulate::import("pathlib")
inventory <- reticulate::import("mediparse.infrastructure.mimic_inventory")
manifest_path <- pathlib$Path(
  file.path(Sys.getenv("PIXI_PROJECT_ROOT"), "results", "mimic", "manifest.json")
)
manifest <- manifest_text(
  tables, inventory$read_manifest(manifest_path), inventory$read_manifest_bytes(manifest_path)
)
agrees <- all(counts$n == manifest$records)
catalog <- mimic_catalog()
overview <- cbind(
  catalog[match(tables, catalog$tabulka), c("tabulka", "zdroj", "popis")],
  manifest[c("sloupce", "mb")],
  n = counts$n
)
n_discharge <- counts$n[counts$tabulka == "discharge"]
n_radiology <- counts$n[counts$tabulka == "radiology"]
largest <- counts$tabulka[which.max(counts$n)]
```

# Úvod

Tento sešit je prvním z řady sešitů explorační analýzy. Jeho úlohou je charakterizovat datovou sadu, na které stojí celá práce, a zdokumentovat, odkud data pocházejí a jak se k nim dokument dostává. Sešit si klade tři cíle:

- popsat zdroje dat a jejich licenční omezení,
- popsat cestu dat od stažení po dotazování a způsob, jakým dokument chrání data pacientů,
- uvést přehled korpusu: tabulky, jejich obsah, počty záznamů a velikost.

Práce vychází z návrhu, podle kterého jsou primárním korpusem propouštěcí zprávy (tabulka `discharge`), radiologické zprávy jsou doplňkové a štítky klasifikace se odvozují z diagnóz ICD (tabulka `diagnoses_icd`). Dokument tato východiska nepotvrzuje ani nevyvrací; ověřuje jen, že potřebné tabulky existují a zda jsou úplné.

Data pocházejí ze dvou projektů PhysioNetu [@goldberger2000]. Strukturovaná data hospitalizací poskytuje MIMIC-IV [@mimiciv; @johnson2023], volné texty zpráv MIMIC-IV-Note [@mimicivnote]. Oba projekty podléhají smlouvě o užívání dat (DUA). Dokument proto zveřejňuje jen agregované výsledky, v nichž jsou kategorie s méně než deseti záznamy potlačeny.

Dokument je členěn takto. Kapitola @sec-data popisuje zdroje dat a metody. Kapitola @sec-prehled uvádí přehled korpusu. Kapitola @sec-shrnuti shrnuje výsledky a kapitola @sec-omezeni jmenuje omezení. Příloha A dokumentuje provenance renderu.

# Data a metody {#sec-data}

Práce používá dva projekty PhysioNetu. MIMIC-IV, verze 3.1 [@mimiciv], obsahuje strukturovaná data hospitalizací; dokument z něj čte moduly `hosp` (pacienti, přijetí, diagnózy, výkony, léky). MIMIC-IV-Note, verze 2.2 [@mimicivnote], obsahuje deidentifikované volné texty a dokument z něj čte propouštěcí a radiologické zprávy. Popis MIMIC-IV a jeho vzniku uvádí @johnson2023.

Data podléhají DUA. Z toho plyne několik pravidel, která dokument dodržuje:

- řádková data a texty zpráv se nevypisují,
- výsledky jsou agregáty a kategorie s méně než deseti záznamy se sloučí do řádku „ostatní (n < 10)“ a jejich popisky se nezobrazí; číslo pod prahem se zobrazí jako „< 10“,
- skutečná data zpracovává jen autor mimo automatizované nástroje; automatizovaná kontrola běží nad syntetickými tabulkami stejného tvaru a ověřuje, že jejich obsah neunikl do výstupu.

Data procházejí těmito kroky: stažení souborů `csv.gz` z PhysioNetu, ověření jejich otisků SHA-256 proti oficiálním hodnotám, validace (počet záznamů a sloupců), převod na parquet a dotazování přes DuckDB. Převod do parquetu zachovává všechny sloupce jako text a počet záznamů ověřuje proti validaci. Dotazy nad parquetem provádí DuckDB s omezenou pamětí a s dočasnými soubory mimo verzovaný obsah repozitáře.

Reprodukovatelnost zajišťují dva mechanismy. Výsledky výpočtů se ukládají do zmražené podoby (`freeze`), takže dokument lze znovu vyrenderovat bez přístupu k datům. Příloha A uvádí provenance renderu: revizi kódu, otisk zámku prostředí, zdroj dat a verze použitých nástrojů.

# Přehled korpusu {#sec-prehled}

Databáze obsahuje `r nrow(counts)` tabulek. @tbl-korpus uvádí pro každou z nich projekt a modul, popis obsahu a plánované využití v práci, počet záznamů v databázi, počet sloupců a velikost komprimovaného souboru podle manifestu validace. Využití tabulek v práci vychází z návrhu práce.

```{r}
#| label: tbl-korpus
#| tbl-cap: "Tabulky korpusu: zdroj, obsah a využití, počet záznamů, počet sloupců a velikost souboru (MB)."
#| tbl-colwidths: [22, 16, 30, 10, 12, 10]
shown <- dua_table(overview)
shown$tabulka <- code_names(shown$tabulka)
knitr::kable(
  shown[c("tabulka", "zdroj", "popis", "n", "sloupce", "mb")],
  col.names = c("Tabulka", "Zdroj", "Obsah a využití", "Záznamů", "Sloupců", "MB"),
  align = "lllrrr"
)
```

*Zdroj:* počty záznamů dotazem v DuckDB, počty sloupců a velikosti souborů z manifestu validace, popisy podle veřejné dokumentace MIMIC-IV a MIMIC-IV-Note.

Podle návrhu práce je primárním korpusem tabulka `discharge`; obsahuje `r dua_count(n_discharge)` záznamů. Radiologických zpráv je v tabulce `radiology` `r dua_count(n_radiology)`. `r if (sum(counts$n == max(counts$n)) == 1) paste0("Nejvíce záznamů má tabulka ", largest, ".")` Počty záznamů v databázi se `r if (agrees) "shodují" else "neshodují"` s počty v manifestu validace.

# Shrnutí a rozhodnutí {#sec-shrnuti}

Dokument popsal zdroje dat, cestu dat k dotazování a přehled `r nrow(counts)` tabulek. `r if (agrees) "Počty záznamů se u všech tabulek shodují s manifestem validace. Data jsou proto úplná a další části analýzy mohou stavět na parquetu bez další kontroly počtu záznamů." else paste0("Počty záznamů se liší od manifestu validace u tabulek: ", paste(counts$tabulka[counts$n != manifest$records], collapse = ", "), ". Data se proto nesmějí považovat za úplná a před dalším použitím je nutné rozdíl vysvětlit.")`

# Omezení {#sec-omezeni}

Přehled uvádí jen počty záznamů, sloupců a velikosti souborů. O obsahu zpráv, pacientech ani rozdělení dat netvrdí nic; to je předmětem dalších částí analýzy. Počty se vztahují k verzím 3.1 (MIMIC-IV) a 2.2 (MIMIC-IV-Note). Potlačení kategorií s n < 10 chrání malé skupiny, ale nezabraňuje odvození z rozdílu dvou zveřejněných součtů, proto se zveřejňují jen předem určené agregace. Automatizovaná kontrola neprohledává text uvnitř obrázků, proto grafy vyžadují zvláštní zacházení.

# Příloha A: provenance renderu {.unnumbered}

@tbl-provenance uvádí údaje, podle kterých lze render dohledat a zopakovat: revizi kódu, otisk zámku prostředí, zdroj dat a verze použitých nástrojů.

```{r}
#| include: false
provenance_module <- reticulate::import("mediparse.entrypoints.eda_provenance")
details <- provenance_module$provenance(
  as.list(Sys.getenv()),
  pathlib$Path(Sys.getenv("PIXI_PROJECT_ROOT")),
  pathlib$Path(eda_parquet_dir())
)
details[["r"]] <- R.version.string
DBI::dbDisconnect(con, shutdown = TRUE)
```

```{r}
#| label: tbl-provenance
#| tbl-cap: "Provenance renderu."
#| tbl-colwidths: [28, 72]
knitr::kable(provenance_table(details), col.names = c("Položka", "Hodnota"), align = "ll")
```

# Literatura {.unnumbered}

::: {#refs}
:::
